臺灣高等法院刑事判決　　　　　　　　95年度選上訴字第98號
上　訴　人　臺灣新竹地方法院檢察署檢察官
上　訴　人
即　被　告　乙○○○
被　　　告　甲○○
共　　　同
選任辯護人　呂福元　律師
上列上訴人因被告違反選舉罷免法案件，不服臺灣新竹地方法院
95 年度選訴字第9號，中華民國95年11月2日第一審判決（起訴
案號：臺灣新竹地方法院檢察署95年度選偵字第11號），提起上
訴，本院判決如下：
    主  文
上訴駁回。
    事  實
一、乙○○○為甲○○之配偶，明知甲○○已登記參選民國九十
    五年六月十日投票之九十五年度新竹縣竹北市第二選區第六
    屆市民代表選舉，亦明知公職人員選舉乃民主政治重要一環
    ，為期選賢與能及選舉之公正、公平，不得對於有投票權之
    人交付賄賂，然其為協助甲○○能順利當選，竟與曾啟勇（
    經判處罪刑確定）基於對於有投票權之人交付賄賂而約其就
    投票權為一定行使的犯意聯絡，於九十五年六月六日晚餐後
    某時，在新竹縣竹北市○○里縣○○○路一四六號甲○○之
    競選總部內，由乙○○○交付新臺幣（下同）五千五百元予
    曾啟勇，推由曾啟勇向上開第二選區內之選民池芳（未據起
    訴）其一家人共十一口以每票五百元之代價進行買票賄選，
    並要求池芳及其家屬在本屆新竹縣竹北市市民代表選舉日前
    往投開票所投票予上開選區候選人即登記第五號之甲○○，
    曾啟勇應允後，即於當晚稍後某時前往新竹縣竹北市○○○
    ○路一巷二六五號池芳住處，交付十一票之賄款共計五千五
    百元予池芳，而要求有投票權之池方及其家屬池余秀菊、池
    慶忠、陳月秋、池慶營、池慶瀧、池明峻（以上七人籍設新
    竹縣竹北市○○○○路一巷二六五號）、池慶權、郭美鍰（
    以上二人籍設新竹縣竹北市○○○○路一巷二六三弄八號）
    、池慶錳、劉玉玲（以上二人籍設新竹縣竹北市○○○○路
    一巷二六三弄六號）等十一人在此次上開市民代表選舉時須
    投票支持登記第五號之甲○○，池芳應允後乃予收受，並各
    轉交一千元予池慶權、池慶錳，池芳並告知其上開十名家屬
    在此次上開市民代表選舉時投票支持登記第五號之甲○○。
    嗣於九十五年六月八日檢察官據報後，指揮法務部調查局新
    竹縣調查站調查員偵查並扣得由池芳、池慶權及池慶錳所提
    出所收受之賄款合計五千五百元，並於九十五年六月九日上
    午前往上開競選總部執行搜索，扣得記事本一本及便條紙一
    張。
二、案經臺灣新竹地方法院檢察署檢察官偵查起訴。
    理  由
壹、證據能力之判斷：
一、按被告以外之人於偵查中向檢察官所為之陳述，除顯有不可
    信之情況者外，得為證據，刑事訴訟法第一百五十九條之一
    第二項定有明文。又所謂「顯有不可信之情況」，係指陳述
    是否出於供述者之真意、有無違法取供情事之信用性而言，
    故應就偵查筆錄製作之原因、過程及其功能等加以觀察其信
    用性，據以判斷該項陳述是否有顯不可信之情況，並非對其
    陳述內容之證明力如何加以論斷，此有最高法院九十四年度
    臺上字第六二九號判決意旨可資參照。經核證人池芳、池慶
    猛、池慶權、曾啟勇於檢察官偵查中均係以證人身份具結陳
    述，觀其筆錄製作原因、過程等，並無顯不可信之情況，揆
    諸上揭法條規定，自得為證據；本案被告及辯護人對該證據
    能力，並無爭執，其具有證據能力，更無庸疑。
二、次按被告以外之人於審判外之言詞或書面陳述，除法律有規
    定者外，不得作為證據，刑事訴訟法第一百五十九條第一項
    固定有明文；惟被告以外之人於審判外之陳述，雖不符同法
    第一百五十九條之一至一百五十九條之四之規定，而經當事
    人於審判程序同意作為證據，法院審酌該言詞陳述或書面陳
    述作成時之情況，認為適當者，亦得為證據。又當事人、代
    理人或辯護人於法院調查證據時，知有第一百五十九條第一
    項不得為證據之情形，而未於言詞辯論終結前聲明異議者，
    視為有前項之同意，同法第一百五十九條之五亦定有明文。
    查證人池芳、池慶猛、池慶權、曾啟勇於法務部調查局新竹
    縣調查站詢問時之陳述，雖係被告以外之人於審判外之陳述
    而屬傳聞證據，且不符刑事訴訟法第一百五十九條之二、一
    百五十九條之三之規定，惟被告及辯護人於原審準備程序、
    本院審判程序中對於上揭證人於警詢時陳述之證據能力，均
    表示沒有意見，且迄於言詞辯論終結前亦未聲明異議。本院
    審酌渠等陳述作成時之情況，並無不能自由陳述之情形，亦
    無違法取證或其他瑕疵，認為以之作為證據為適當，上開之
    人該審判外之陳述，亦得為證據。
貳、有罪部分
一、認定犯罪事實所憑之證據及理由：
  (一)訊據被告乙○○○坦承有於上揭時、地交付五千五百元予證
    人曾啟勇，惟矢口否認有何賄選犯行，辯稱：係給予證人曾
    啟勇發放競選文宣之走路工費用，且不認識證人池芳，並不
    知道證人池芳一家有幾票云云。
  (二)經查，被告乙○○○與證人曾啟勇於九十五年六月六日前幾
    天，一同與案外人范燈台、證人曾啟勇之妻黎月燕及被告乙
    ○○○與被告甲○○之子女等人至證人池芳家中拜票等情，
    業經證人曾啟勇於原審審理時證述明確，核與證人池芳於原
    審審理時證述證人曾啟勇曾於選舉前至其家中拜票等語相符
    。又證人曾啟勇於上揭與被告乙○○○自證人池芳家拜票結
    束後，自證人池芳家門口出來時有告訴被告乙○○○證人池
    芳家有十一票等情，亦經證人曾啟勇於原審審理時證述明確
    ，是被告乙○○○辯稱不認識證人池芳，且不知證人池芳家
    有幾票云云顯不足採信。
  (三)被告乙○○○於九十五年六月六日傍晚某時在被告甲○○競
    選總部內廁所旁將一袋現金交與證人曾啟勇，而袋內有現金
    五千五百元等情，業經證人曾啟勇於原審審理時證述明確，
    雖證人曾啟勇於原審審理時證述：被告乙○○○交付上揭現
    金五千五百元當時，被告乙○○○向他說話的內容為何，已
    不復記憶，惟被告乙○○○交付給其裝錢的袋子的意思，係
    一張票五百元，證人池芳家有十一票，共給我五千五百元等
    語明確。且證人曾啟勇於偵查中證稱：「（問：錢何來？）
    甲○○的太太姓戴，我去他的總部那裡泡茶，他託我拿給池
    芳。（問：她拿給你的時候，要你如何轉達？）要池芳支持
    五號，就是甲○○」等語，核與證人曾啟勇於調查站中供稱
    ：「‧‧‧我到甲○○竹北競選總部時，甲○○的太太（我
    只知道他姓戴，名字不清楚）當場就拿五千五百元給我，要
    我轉交池芳，要我告訴池芳代表選舉要支持甲○○‧‧‧」
    等語大致相符。而被告乙○○○固坦承有於上揭時、地交付
    五千五百元予證人曾啟勇，惟矢口否認有何賄選犯行，辯稱
    ：係給予證人曾啟勇發放競選文宣之走路工費用云云，惟被
    告乙○○○於原審審理時供稱：「（問：妳交付五千五百元
    給曾啟勇做何用？）發放文宣的工資。（問：他向妳拿了多
    少文宣？如何計算工資？）都不知道。（問：他找多少人？
    工資如何計算？）一個早上五百元，一天是一千元，他找幾
    人來我不知道，曾啟勇跟我說多少，我就給多少。（問：他
    找來的人究竟幾個是幫忙發放文宣？）沒有印象。（問：你
    自己親手交多少文宣給曾啟勇去發？）一疊二、三百張，不
    夠再拿。」等語，則被告乙○○○對於其所辯發給證人曾啟
    勇之走路工如何計算？交給證人曾啟勇發多少文宣？請證人
    曾啟勇找幾人發文宣？均無法明確說明，如被告乙○○○上
    述交與證人曾啟勇之金錢係屬走路工為真，則豈會無法說明
    交給多少文宣發放？如何計算發放之工資？且為何剛好給付
    之金額為五千五百元？且被告曾啟勇於原審審理時亦供述：
    沒有找過人發放文宣，亦未與被告乙○○○談到發文宣工資
    的事，亦無需要另外賺一份發放文宣的工資等語明確。是被
    告乙○○○所辯不足採信，被告乙○○○與證人曾啟勇就本
    案賄選行為應有犯意之聯絡，應可認定。
  (四)證人曾啟勇於九十五年六月六日收受被告乙○○○所交付之
    五千五百元後，於當晚某時至證人池芳家中，將該五千五百
    元交付給證人池芳並告訴證人池芳要於上揭市民代表選舉中
    投票支持被告甲○○等情，業經證人曾啟勇於調查員詢問時
    及偵查中檢察官訊問時證述明確，已如前述。另證人池芳於
    偵查中檢察官訊問時證述：「（問：曾啟勇在何時給你五千
    五百元？）九十五年六月六日晚上吃完晚餐後，曾啟勇跟他
    太太到我家來找我，拿五千五百元來給我，他沒說什麼就走
    了。（問：沒有說什麼就走，拿了五千五百元給你，是什麼
    意思？）他說支持他同學甲○○之後就走了。」等語；證人
    池芳於原審審理時證述「（問：曾啟勇有無交付五千五百元
    給你買票？）有。（問：何時？）還沒選舉。」、「（問：
    曾啟勇交錢給你時如何說？）講說要投給姓黃的。」等語。
    雖證人池芳就證人曾啟勇交付五千五百元時所告訴支持共同
    被告甲○○之言語內容或有出入，但參以九十五年六月十日
    投票之九十五度新竹縣竹北市第二選區第六屆市民代表選舉
    僅有共同被告甲○○一名候選人姓黃，此有九十五年鄉鎮市
    民代表選舉候選人登記冊(一)二紙在卷可按。顯然證人池芳對
    於證人曾啟勇交付五千五百元係請求於市民代表選舉時投票
    支持共同被告甲○○之金錢代價有明確之認識。且證人池芳
    上揭證述內容亦與證人曾啟勇上揭於調查員詢問時及偵查中
    檢察官訊問時證述之於九十五年六月六日收受被告乙○○○
    所交付之五千五百元後，於當晚某時至證人池芳家中，將該
    五千五百元交付給證人池芳並告訴證人池芳要支持被告甲○
    ○等情之內容大致相符，應足採信。雖被告曾啟勇於原審審
    理時證稱：「（問：是否交給池芳五千五百元？）有。」、
    「（問：交錢給池芳時如何說？）我講客家話，意思說池芳
    家有投票權的人很多，請他們分一些票給甲○○。（問：你
    有無說這些錢是甲○○或乙○○○的？我當時沒說。」、「
    （問：你去池芳家除了告訴他分一些票給甲○○之外，還有
    無說其他話？）沒有，因為之前已經拜票過了，所以我只說
    分一些票給甲○○。」等語，與上揭證人池芳所證述於交付
    五千五百元當時有告知支持被告甲○○等情之內容，就是否
    有以言詞表示或有出入，但就證人曾啟勇上揭於原審審理時
    證稱內容以觀，仍明確證述交付該五千五百元給證人池芳係
    請求證人池芳於選舉時投票支持共同被告甲○○。而其中之
    不一致應係交付當時至審理時已距四月餘，證人曾啟勇之記
    憶已有模糊，是尚難僅因此遽認證人曾啟勇之證詞不足採信
    。
  (五)證人池芳應允後乃予收受證人曾啟勇所交付之賄款五千五百
    元後，並各轉交一千元予證人池慶權及證人池慶錳，證人池
    芳並告知其上開十名家屬在此次上開市民代表選舉時投票支
    持登記第五號之甲○○等情，業經證人池芳、池慶權、池慶
    錳於偵查中證述明確，雖池慶權於偵查中證述：「（問：你
    爸爸說有跟你們說是要投給甲○○的？）他有跟我講，但是
    我沒有聽，但是我知道是選舉的錢。」；池慶錳於偵查中證
    述：「（問：你爸爸說有跟你們說是要投給甲○○的？）沒
    有，我爸爸拿一千元給我的時候說一千元給我買豬肉吃，我
    就笑笑的拿起來，但是不知道是要投給誰的，但是知道是選
    舉的錢。」等語，與證人池芳於偵查中及原審審理時所證述
    於交付賄選之款項與其他家人時有說要投給姓黃的候選人等
    情並不全然相符，但是依證人池慶權、池慶錳上揭偵查中之
    證述可見，證人池慶權、池慶錳均知情係選舉的賄款等情以
    觀，應係證人池芳有告知而證人池慶權、池慶錳未以注意而
    始未確知，尚不得以此遽認證人池芳上揭於偵查中及原審審
    理時證述不足採信。
  (六)此外，復有新竹縣選舉委員會九十五年鄉鎮市民代表選舉候
    選人登記冊(一)二紙，可證被告甲○○為九十五年度新竹縣竹
    北市第二選區第六屆市民代表候選人之事實。另有共同被告
    甲○○、被告乙○○○及證人曾啟勇之中華民國身分證影本
    各一份；證人池芳、池慶權、池慶錳及上開八名家屬戶籍資
    料各一份，可證渠等均設籍上開選區為有投票權選民之事實
    ，另有扣案由池芳、池慶權及池慶錳所提出所收受之賄款合
    計五千五百元可稽。
  (七)綜上所述，被告乙○○○與證人曾啟勇間於上揭時、地有本
    案賄選犯意聯絡，而推由證人曾啟勇將五千五百元交付與證
    人池芳，並約定證人池芳等一家十一人於市民代表之選舉為
    投票支持共同被告甲○○一定之行使，而證人池芳予以允諾
    後收受該五千五百元之事實堪以認定，被告乙○○○部分事
    證明確，應予依法論科。
二、論罪科刑之理由：
  (一)罪名：核被告乙○○○所為，係犯公職人員選舉罷免法第九
    十條之一第一項之對於有投票權之人，交付賄賂，而約其投
    票權為一定之行使罪。
  (二)共同正犯：刑法第二十八條：「二人以上共同實施犯罪之行
    為者，皆為正犯。」之規定，業經九十四年二月二日修正公
    布為：「二人以上共同實行犯罪之行為者，皆為正犯。」，
    並於九十五年七月一日施行。不論依上揭被告乙○○○行為
    時之修正前之刑法第二十八條，或裁判時上揭修正後之刑法
    第二十八條之規定，本案被告乙○○○與共同被告曾啟勇間
    ，因有共同之犯意聯絡、行為分擔而成立共同正犯，對被告
    乙○○○、被告曾啟勇而言並無有利或不利之情形，自不生
    新舊法比較之問題，均應逕依行為時之修正前刑法第二十八
    條規定，論以共同正犯。
三、原審以被告罪證明確，而適用公職人員選舉罷免法第九十條
    之一第一項、第九十八條第三項，刑法第二條第一項前段、
    第十一條、修正前第二十八條、修正前第三十七條第二項、
    第三項，並審酌選舉乃民主政治最重要之方法，須由選民依
    其所認識之候選人之才德、品行、學識、操守及政見等而選
    賢與能，其攸關一國民主政治發展之良窳甚鉅，而賄選為敗
    壞選風之主要根源，自不得使其介入選舉，而危害民主政治
    之實行，被告乙○○○不思以合法方法助選，竟因為使其夫
    即甲○○能順利當選，而與共同被告曾啟勇基於犯意聯絡竟
    以交付賄賂之買票方式圖謀使候選人當選，妨害選舉之公平
    進行，而由被告曾啟勇交付賄賂之金額五千五百元之動機、
    手段，且於原審法院審理時仍不知悔悟，飾詞脫罪，毫無悔
    意等一切情狀，量處有期徒刑三年六月。又按公職人員選舉
    罷免法第九十八條第三項規定：「犯本章之罪或刑法分則第
    六章之妨害投票罪，宣告有期徒刑以上之刑者，並宣告褫奪
    公權」。惟該法並未規定褫奪公權宣告之期間標準，而該法
    為刑法之特別法，刑法總則除於其他法令有特別規定外，亦
    適用之，故褫奪公權之宣告即應適用刑法第三十七條第二項
    之規定。又依上開公職人員選舉罷免法第九十八條第三項之
    規定，只要係犯該法第五章（妨害選舉罷免處罰）之罪（包
    括該法第九十條之一第一項投票行賄罪），而宣告有期徒刑
    以上之刑者，即應宣告褫奪公權，惟依故無論修正施行前、
    後刑法第三十七條第二項關於褫奪公權應受「宣告六個月以
    上有期徒刑」或「宣告一年以上有期徒刑」，而依犯罪之性
    質認為有褫奪公權之必要者之限制部分，即無適用之餘地，
    而應僅有宣告褫奪公權期間（一年以上十年以下）之適用。
    據此，修正施行前、後刑法第三十七條第二項關於褫奪公權
    期間之規定，乃均相同，故修正施行後刑法第三十七條第二
    項關於褫奪公權期間之規定，並未較有利於被告，則依修正
    施行後刑法第二條第一項前段規定，仍應逕適用行為時法即
    仍依修正施行前刑法第三十七條第二項之規定宣告褫奪公權
    之期間。是被告乙○○○應依公職人員選舉罷免法第九十八
    條第三項、修正前刑法第三十七條第二項之規定，宣告褫奪
    公權三年，以資懲儆。復說明扣案之現金五千五百元係證人
    池芳、池慶權及池慶錳所提出所收受之賄賂，而依公職人員
    選舉罷免法第九十條之一第三項固規定預備或用以行求期約
    或交付之賄賂，不問屬於犯人與否，沒收之。但如其賄賂已
    交付與有投票權之人收受，因收受者係犯刑法第一百四十三
    條第一項之投票受賄罪，其所收受之賄賂應依同法條第二項
    之規定沒收之，如全部或一部不能沒收時，追徵其價額。故
    犯投票行賄罪者，其已交付之賄賂，自應依刑法第一百四十
    三條第二項規定，於受賄者犯投票受賄罪時為沒收或追徵其
    價額之從刑宣告，不得再依上開公職人員選舉罷免法規定沒
    收。
四、經核原判決上開認事用法，洵無違誤，量刑亦屬妥適。被告
    乙○○○上訴意旨以被告願坦承犯罪，原審量刑過重請求依
    認罪協商程序，願認捐公益捐款一百萬元請求併宣告緩刑等
    語。惟查：上訴人即被告乙○○○所犯公職人員選舉罷免法
    第九十條之一第一項之罪，其最輕本刑為三年以上有期徒刑
    之重罪案件，依刑事訴訟法第四百五十五條之二規定，並不
    符合認罪協商程序之案件。且認罪協商制度，乃被告就其所
    犯之罪與檢察官協商，協商合意後，檢察官將協商內容呈報
    法院，聲請法院依協商程序而為判決，故認罪協商並非被告
    與法院對應為之，此觀刑事訴訟法第四百五十五條之二條可
    明，是被告向本院請求認罪協商，自非法所許。又按量刑之
    輕重，係屬事實審法院得依職權自由裁量之事項，苟已斟酌
    刑法第五十七條各款所列情狀，而未逾越法定刑度，不得遽
    指為違法。又是否宣告緩刑，法院本屬有權自由斟酌決定，
    縱未宣告緩刑，亦不生不適用法則或其他違背法令之問題。
    原判決就被告犯罪情節，已在事實欄明白認定，及於理由欄
    詳加論斷，最後明審酌選舉乃民主政治最重要之制度，由
    選民依其所認識之候選人之才德、品行、學識、操守及政見
    等而選賢與能，其攸關一國民主政治發展之良窳甚鉅，而賄
    選為敗壞選風之主要根源，自不得使其介入選舉，而危害民
    主政治之實行，故政府立法予以嚴禁重懲，以杜絕賄選風氣
    ，期能導正健全民主正常發展，此為國人所共識，原審依刑
    法第五十七條各款所列事由，審酌被告乙○○○不思以合法
    方法助選，竟因為使其夫即甲○○能順利當選，而與共同被
    告曾啟勇基於犯意聯絡竟以交付賄賂之買票方式圖謀使候選
    人當選，妨害選舉之公平進行，推由被告曾啟勇交付賄賂之
    金額五千五百元之動機、手段，且於原審法院審理時仍不知
    悔悟，飾詞脫罪，毫無悔意等一切情狀，在法定刑範圍內，
    量處有期徒刑三年六月，難謂有何不當。原審就刑罰裁量職
    權之行使，並未逾越法律所規定之範圍，亦無濫用權限之情
    形，殊不能任意指摘原審量刑過重，被告上訴請求依刑法第
    五十九條規定從輕量處有期徒刑二年以下並諭知緩刑，難認
    有理由，應予駁回。
、無罪部分：
一、公訴意旨略以：被告甲○○為九十五年度新竹縣竹北市第二
    選區第六屆市民代表候選人，為求能順利當選，竟與其妻即
    共同被告乙○○○及樁腳即共同被告曾啟勇，基於投票行賄
    之犯意聯絡，於九十五年六月六日晚餐後某時，在新竹縣竹
    北市○○里縣○○○路一四六號被告甲○○之競選總部內，
    由共同被告乙○○○交付五千五百元予共同被告曾啟勇，囑
    共同被告曾啟勇向上開第二選區內之選民以每票五百元之代
    價進行買票賄選，並囑收賄之選民在本屆新竹縣竹北市市民
    代表選舉日前往投開票所投票予上開選區候選人即登記第五
    號之被告甲○○，共同被告曾啟勇應允後，即於當晚某時前
    往新竹縣竹北市○○○○路一巷二六五號池芳住處，交付十
    一票之賄款共計五千五百元予證人池芳，而要求有投票權之
    池芳及其家屬共十一人在此次上開市民代表選舉時須投票支
    持登記第五號之被告甲○○，池芳乃予收受等，因認被告甲
    ○○涉犯公職人員選舉罷免法第九十條之一第一項之對於有
    投票權之人，交付賄賂，而約其投票權為一定之行使罪嫌等
    語。
二、按犯罪事實應依證據認定之，無證據不得認定犯罪事實，刑
    事訴訟法第一百五十四條第二項定有明文。又事實之認定，
    應憑證據，如未能發現相當證據，或證據不足以證明，自不
    能以推測或擬制之方法為裁判基礎；且認定犯罪事實所憑之
    證據，雖不以直接證據為限，間接證據亦包括在內，然無論
    直接或間接證據，其為訴訟上之證明，須於通常一般之人均
    不致於有所懷疑，而得確信其為真實之程度者，始得據之為
    有罪之認定；又認定不利於被告之事實，須依積極證據，苟
    積極證據不足為不利於被告之認定時，即應為有利於被告之
    認定，更不必有何有利之證據，有最高法院四十年臺上字第
    八六號、三十年上字第八一六號、七十六年臺上字第四九八
    六號判例可資參照。
三、公訴人認被告甲○○涉犯公職人員選舉罷免法第九十條之一
    第一項罪嫌，所提出之證據即(一)被告甲○○於偵查中之供述
    、(二)證人曾啟勇於調查站詢問及在檢察官訊問時之結證、(三)
    共同被告乙○○○於偵查中供述、(四)證人池芳於調查站詢問
    時之證詞，及在檢察官訊問時具結之證詞。(五)證人池慶權、
    池慶錳於調查站詢問時之證詞，及在檢察官訊問時具結之證
    詞。(六)扣案之現金五千五百元。(七)新竹縣選舉委員會九十五
    年鄉鎮市民代表選舉候選人登記冊(一)二紙；被告甲○○、乙
    ○○○、曾啟勇之中華民國身分證影本各一份；證人池芳、
    池慶權、池慶錳及上開八名家屬之中華民國身分證影本或戶
    籍資料各一份。(八)搜索扣押之記事本一本及便條紙一份。均
    為公訴人據為認定被告甲○○犯公訴人上開所指犯行之論據
    。
四、訊據被告甲○○堅詞否認有何公訴人所指之上開犯行，辯稱
    ：九十五年六月六日晚上並未在其竹北競選總部，並不知情
    共同被告乙○○○有交付五千五百元給證人曾啟勇，亦不知
    情共同被告乙○○○及曾啟勇有至池芳家中拜訪等語。經查
    ：
  (一)共同被告乙○○○於九十五年六月六日晚上交付予證人曾啟
    勇賄款五千五百元時，並非由被告甲○○在場交付等情，業
    經共同被告乙○○○、證人曾啟勇於偵查中及原審準備程序
    中所供明及證述。
  (二)共同被告乙○○○自調查站詢問、檢察官訊問、原審審理時
    均矢口否認有賄選之行為，且並未指述被告甲○○就本案賄
    選犯行有何與其犯意聯絡之情形。
  (三)證人曾啟勇雖坦承有與共同被告乙○○○於上揭時、地犯意
    聯絡，而推由證人曾啟勇將五千五百元交付與證人池芳，並
    約定證人池芳等一家十一人於市民代表之選舉為投票支持被
    告甲○○一定之行使，而證人池芳予以允諾後收受該五千五
    百元等情；亦證述其有至甲○○之競選總部泡茶聊天並有帶
    同共同被告乙○○○等人進行拜票二次，惟證人曾啟勇自調
    查站詢問、檢察官訊問乃本院審理時，均未曾證述被告甲○
    ○有向其提出本件共同賄選買票之情形。
  (四)證人曾啟勇於原審證述於九十五年六月六日至證人池芳家中
    交付賄款前幾天，曾與共同被告乙○○○一同與案外人范燈
    台、證人曾啟勇之妻黎月燕及被告乙○○○與被告甲○○之
    子女等人至證人池芳家中拜票等情明確，惟並無被告甲○○
    同行。
  (五)此外，證人曾啟勇於九十五年六月六日至證人池芳家中交付
    賄款時僅有證人曾啟勇至池芳家等情，亦經證人曾啟勇及池
    芳於原審審理時證述明確。
  (六)而扣案之記事本一本，依記載內容以觀，難認與本案賄選行
    為有關，而便條紙為記載東昇紙廠曾啟勇部分，亦難僅以之
    認定被告甲○○與證人曾啟勇間就本案賄選行為有犯意之聯
    絡。
  (七)至於證人池慶權、池慶錳於新竹縣調查站之證述內容只能認
    定證人池芳應允後乃予收受，並各轉交一千元予證人池慶權
    及證人池慶錳，證人池慶權及證人池慶錳知情係選舉賄款而
    予收受等情，亦無法認定本案與被告甲○○有關。
  (八)綜上所述，被告甲○○未曾與共同被告乙○○○及證人曾啟
    勇前往證人池芳家中拜訪，亦未於共同被告乙○○○交付賄
    款予證人曾啟勇時在場並交付賄款，亦未與證人曾啟勇一同
    至證人池芳家中交付賄款。而共同被告乙○○○與證人曾啟
    勇於本案偵、審過程中，亦未指述或證述被告甲○○就本案
    賄選行為有何犯意聯絡之行為，自難以被告甲○○與共同被
    告乙○○○係夫妻關係，共同被告乙○○○與證人曾啟勇有
    賄選之犯意聯絡，並由證人曾啟勇至池芳家中交付賄款等情
    ，而依一般賄選模式行賄均由樁腳為之，而候選人必然知情
    ，據以臆測推論被告甲○○必然與共同被告乙○○○與證人
    曾啟勇就本案賄選行為具有犯意之聯絡。是公訴人所援證據
    均不足證明被告甲○○有何違反公職人員選舉罷免法第九十
    條之一第一項之犯行，本院復查無其他積極證據證明被告甲
    ○○有何公訴人所指之犯行，揆諸上揭說明，不能證明被告
    犯罪，依法自應為被告甲○○無罪之諭知。
五、原審以無積極證據得資證明被告甲○○確有公訴意旨所指之
    犯行，而諭知無罪之判決，經核並無不合。檢察官上訴意旨
    以被告乙○○○與被告甲○○係夫妻關係，且依曾啟勇之證
    言及扣案之筆記本一本，可知被告甲○○與被告乙○○○、
    曾啟勇確有共同謀議之策略；且買票行為、競選經費之運用
    ，乃一計劃性之行為絕非臨時起意偶一為之之行為，況被告
    甲○○為候選人，難謂其不知情等語。惟按刑事訴訟法第一
    百六十一條第一項規定：檢察官就被告犯罪事實，應負舉證
    責任，並指出證明之方法。對於其所訴之被告犯罪事實，應
    負提出證據及說服之實質舉證責任，倘所提出之證據，不足
    為被告有罪之積極證明，或其闡明之證明方法，無從說服法
    官以形成被告有罪之心證，基於無罪推定之原則，自應為被
    告無罪判決之諭知。而證據之取捨與證據之證明力如何，均
    屬事實審法院得自由裁量、判斷之職權，茍其此項裁量、判
    斷，並不悖乎通常一般人日常生活經驗之定則或論理法則，
    又於判決內論敘其何以作此判斷之心證理由者，即不得任意
    指摘其為違法。茲原判決已詳敘就卷內證據調查之結果，而
    為綜合判斷、取捨，認不足證明被告有公訴人所指之犯行，
    其得心證的理由已說明甚詳，且所為論斷從形式上觀察，亦
    難認有違背經驗法則、論理法則，或有其他違背法令之情形
    ，自不容任意指為違法。公訴人提起上訴，仍執前開情詞而
    為爭執，並對於原審取捨證據及判斷其證明力職權之適法行
    使，仍持己見為不同之評價，而砌詞指摘原判決不當，尚難
    認有理由，應予以駁回。
據上論斷，應依刑事訴訟法第368條，判如主文。
本案經檢察官吳慧蘭到庭執行職務。
中　　華　　民　　國　　96　　年　　1 　　月　　30　　日
　　　　　　　　　刑事第五庭    審判長法　官   吳    敦
　　　　　　　　　　　　　　　　　　  法　官   張 傳 栗
　　　　　　　　　　　　　　　　　　  法　官   吳 啟 民
以上正本證明與原本無異。
如不服本判決，應於收受送達後十日內向本院提出上訴書狀，其
未敘述上訴之理由者並得於提起上訴後十日內向本院補提理由書
（均須按他造當事人之人數附繕本）。
                                      書記官   江 采 廷
中　　華　　民　　國　　96　　年　　1 　　月　　31　　日
附錄：本案論罪科刑法條全文
公職人員選舉罷免法第90條之1：
對於有投票權之人，行求期約或交付賄賂或其他不正利益，而約
其不行使投票權或為一定之行使者，處3年以上10年以下有期徒
刑，得併科新臺幣100萬元以上1千萬元以下罰金。
預備犯前項之罪者，處1 年以下有期徒刑。
預備或用以行求期約或交付之賄賂，不問屬於犯人與否，沒收之
。
犯第1 項或第2 項之罪，於犯罪後6 個月內自首者，減輕或免
除其刑；因而查獲候選人為正犯或共犯者，免除其刑。
犯第1項或第2項之罪，在偵查中自白者，減輕其刑；因而查獲候
選人為正犯或共犯者，減輕或免除其刑。
公職人員選舉罷免法第98條第3項：
犯本章之罪或刑法分則第6章之妨害投票罪，宣告有期徒刑以上
之刑者，並宣告褫奪公權。
